【裁判字號】    97,訴,1
【裁判日期】    970703
【裁判案由】    妨害自由等
【裁判全文】
福建金門地方法院刑事判決                 97年度訴字第1號
公  訴  人  福建金門地方法院檢察署檢察官
被      告  丁○○
            甲○○
            丙○○
共      同  沈炎平律師
選任辯護人  盧烽池律師
上列被告等因妨害自由等案件，經檢察官提起公訴（96年度偵字
第256號），本院判決如下：
    主  文
丁○○共同犯重利罪，處有期徒刑伍月，減為有期徒刑貳月又拾
伍日，如易科罰金，以銀元參佰元(即新台幣玖佰元)折算壹日；
又共同犯剝奪他人行動自由罪，處有期徒刑柒月，減為有期徒刑
參月又拾伍日，如易科罰金，以新台幣壹仟元折算壹日。應執行
有期徒刑陸月，如易科罰金，以銀元參佰元(即新台幣玖佰元)折
算壹日。
甲○○共同犯重利罪，處有期徒刑伍月，減為有期徒刑貳月又拾
伍日，如易科罰金，以銀元參佰元(即新台幣玖佰元)折算壹日。
丙○○共同犯剝奪他人行動自由罪，處有期徒刑柒月，減為有期
徒刑參月又拾伍日，如易科罰金，以新台幣壹仟元折算壹日。
    事  實
一、丁○○與甲○○原係夫妻關係，丁○○係址設於金門縣金城
    鎮○○路25號7樓之5奕勝資產管理有限公司（下稱奕勝資產
    公司）之負責人，甲○○係擔任業務經理，從事金錢債權收
    買、應收帳款收買等業務，竟共同基於重利之概括犯意聯絡
    ，乘戊○○因簽賭樂透彩積欠民間借貸10餘萬元急於籌款還
    錢之際，於民國95年2月3日，由甲○○在上址貸予新台幣（
    下同）18萬元 (戊○○本欲借20萬元，但被告預扣首月利息
    2萬元，實拿18萬元)，分別於當日及同月17日各交付戊○○
    9萬元，並約定每月利息2萬元，且由戊○○提供所有台灣土
    地銀行金城分行活期儲蓄存簿、印章並簽立票面金額各10
    萬元之本票2紙 (嗣丁○○藉口前開本票遺失，要求戊○○
    另簽發面額20萬元本票1紙)作為擔保，藉此取得與原本顯不
    相當之重利。戊○○於借貸後，無力償還上開借款，並一再
    將其交由丁○○夫婦自行提款償還利息之銀行存摺掛失止付
    ，引起丁○○不滿，詎丁○○為向戊○○索討債務，竟夥同
    渠弟丙○○，於96年2月2日下午1時30分許，由丁○○駕駛
    車牌號碼5E-0631銀色自小客車搭載丙○○，前往金門縣金
    寧鄉○○路1號金門酒廠實業股份有限公司金寧廠（下稱金
    酒公司金寧廠）戊○○工作處所，欲強邀戊○○一同至奕勝
    資產公司洽談還債事宜，因戊○○不從，丙○○遂以一不詳
    異物指著戊○○背部恫稱：「不要逼我，不要逼我，讓你一
    輩子坐輪椅」等語，使戊○○心生畏懼，不得不依指示上車
    坐於後座，惟丁○○與丙○○欲驅車駛離金門酒廠金寧廠大
    門時，經該廠警衛庚○○發覺有異出面制止，只好再將車折
    返金寧廠修護班工具倉庫門口。隨後，許宥彬亦駕車前來，
    並手持木棍上前毆打戊○○頭部、腿部成傷（許宥彬傷害部
    分業經檢察官另為不起訴處分確定），適有該廠警衛乙○○
    、己○○等人在場見狀後予以制止，並即將戊○○送至廠內
    醫務室治療。
二、案經戊○○訴由金門縣警察局金寧警察所報告福建金門地方
    法院檢察署檢察官偵查起訴。
理  由
一、按「被告以外之人於審判外之言詞或書面陳述，除法律有規
    定者外，不得作為證據。」，刑事訴訟法第159條第1項定有
    明文。經查，告訴人戊○○96年2月3日於警詢筆錄中所為之
    指述、證人乙○○、己○○及庚○○96年2月6日於警詢筆錄
    所為之證述，係屬被告以外之人於審判外之陳述，經被告選
    任辯護人爭執其證據能力，且無刑事訴訟法第159條之1以下
    規定傳聞證據例外得作為證據之情形存在，依刑事訴訟法第
    15 9條第1項規定，自無證據能力。
二、訊據被告丁○○、甲○○固不否認有借款20萬元給戊○○，
    被告丁○○、丙○○亦不否認有於96年2月2日下午1時30分
    到金門酒廠金寧廠與告訴人戊○○協商還款事，惟被告丁○○、甲○○矢口否認有重利之犯行，被告丁○○、丙○○亦
    否認有非法剝奪他人行動自由之犯行，被告共同選任辯護人
    並為被告辯護稱：(一)關於被告丁○○、甲○○涉犯重利罪
    部分：被告甲○○固於96年11月5日詢問筆錄供稱：借款20
    萬元，戊○○說利息1成，先扣款1成也就是2萬元當作首月
    利息等語，所述者乃戊○○借錢時自行提出之借款條件，實
    際上預扣之2萬元是戊○○借款期間 (10個月)之全部利息而
    非首期利息。又被告每月自戊○○土地銀行帳戶所提領之款
    項，均會將多領之款項退還給告訴人戊○○，而戊○○也會
    在每月月初向被告甲○○要回多領的款項。更甚者，被告丁○○、甲○○與戊○○乃熟識之鄰居，衡情亦當不至於對戊○○為重利、恐嚇、妨害自由之犯行。(二)關於被告丙○○
    所涉恐嚇安全罪部分：證人己○○、乙○○於96年8月1日偵
    訊筆錄中均證稱，沒有看到丙○○歐打或恐嚇戊○○，除告
    訴人戊○○指述被告丙○○有以：「寧可錢不要，我手中有
    掌心雷手槍，不要逼我向你開槍，讓你今生都坐輪椅」等語
    恐嚇戊○○外，別無其他證據足以證明，尚難僅憑告訴人戊○○片面指訴，遽為被告丙○○不利之認定。(三)關於被告
    丁○○、丙○○涉犯非法剝奪行動自由罪部分：告訴人戊○○所述遭強押上車乙節，除告訴人之單一指訴外，無任何事
    證足供認定告訴人戊○○遭被告丁○○、丙○○強押上車，
    尚難僅憑告訴人戊○○片面指訴，遽為被告不利之認定。且
    依證人庚○○於96年2月6日第1次調查筆錄證稱，戊○○當
    時沒有任何求救的動作等語，茍被告丁○○、丙○○涉有非
    法剝奪行動自由之犯行，告訴人戊○○於證人庚○○介入時
    ，又為何未求救，告訴人戊○○所述實與常情不合，益徵被
    告丁○○、丙○○確無公訴人所指之非法剝奪行動自由之犯
    行云云。
三、經查：
(一)就被告丁○○、甲○○所犯重利罪部分：告訴人戊○○於偵
    審中一再主張，向被告借款時，被告甲○○曾向他表示，借
    10 萬元，分18期還，每期還8千元，但實際上借20萬元，扣
    除首月利息2萬元，實拿18萬元，自95年3月1日起每月付利
    息2萬元。對此，被告甲○○於本院審理中辯稱，「借10萬
    元，分18期還，每期還8千元」，那是必須向銀行申請的優
    惠方案，告訴人因資格不符不能適用優惠方案等語，後又辯
    稱，利息是戊○○自己講的；被告丁○○則辯稱，戊○○向
    他借20萬元，言明每月還2萬元，沒有說分幾期償還，也沒
    有談到利息等語。戊○○確有向被告丁○○、甲○○經營之
    奕勝資產公司借款20萬元，經扣除首期利息2萬元，實拿18
    萬元，為被告所不否認，是以本案有關被告丁○○、甲○○
    是否構成重利罪，當視渠等是否趁人「急迫」之際貸以金錢
    ，而收取與原本顯不相當之利息而定。查：
  1.證人戊○○於本院審理時證稱，因簽賭樂透彩積欠民間借款
    10餘萬元，從報載廣告知道被告丁○○、甲○○有在從事借
    貸業務，在95年2月3日向被告借款，每10萬元預扣利息1萬
    元後，再按月收取1萬元之利息，共向被告借款20萬元，分2
    次給付，預扣2萬元利息後實拿18萬元，並交付證人戊○○
    所有之土地銀行存摺及提款卡，以及簽發面額10萬元之本票
    2紙以為擔保。由被告甲○○持證人戊○○所交付之提款卡
    ，按月自證人之帳戶提領至少2萬元，已提領22萬餘元，並
    有臺灣土地銀行金城分行戊○○活期性存款往來明細表可佐
    。被告甲○○、丁○○於警詢中均供稱，戊○○一毛錢都沒
    有還，還欠20萬元等語；被告甲○○復於檢察官96年11月5
    日偵訊時供承：「我在95年2月份，分2次借給戊○○20萬元
    ，當初利息是戊○○自己講的，借10萬元每個月給利息1萬
    元」、「20萬元，戊○○說利息是1成，先扣借款1成也就是
    2萬元當作是首月的利息」等語，足見被告等確實有向戊○○按月收取2萬元，而該2萬元應為借款之利息無疑。以借款
    本金18萬元計算，按月收取利息2萬元，換算月息為百分之
    11.1，換算年息則高達百分之133，顯逾民法第205條所定法
    定最高利率年息百分之20甚鉅，顯屬與原本顯不相當之重利
    至明。
  2.證人戊○○因簽賭樂透彩積欠民間欠款，需錢恐急之際，故
    願向被告借款18萬元，並負擔每月2萬元之利息。且證人戊○○於本院審理時亦證稱，借款當時曾簽發面額10萬元之本
    票2紙，嗣又應被告丁○○之要求，再簽發面額20萬元之本
    票1紙，合計共簽發面額40萬元之本票交付予被告，顯見證
    人戊○○若非確實急需此筆金錢，否則何以證人戊○○會願
    意負擔如此沈重之利息，並簽發借款金額2倍之本票供作擔
    保。從而，被告顯係趁證人戊○○急需用錢之迫切時機，借
    貸金錢給證人。
  3.被告丁○○、甲○○雖辯稱，利息是戊○○借款時自己提出
    之借款條件，首月所扣2萬元是全期利息，而非首月利息；
    且每月提領2萬元是本金，超過的部分都會還給戊○○等語
    。然查，告訴人戊○○既急需用錢，當然是希望能全數取得
    所借款項，又豈會自己應允預扣首月利息，而僅取得18萬元
    呢？且戊○○當時既已因簽賭樂透彩而負債，經濟能力已是
    不佳，怎會自己要求負擔年息高達百分之133的高利，被告
    所辯顯與常情有違。再者，證人戊○○於本院審理時經檢察
    官詰問時證稱：「 (當初你借10萬元時，他們給你10萬元嗎
    ？)預扣1萬元作手續費。」、「 (借款10萬元預扣1萬元，
    是作手續費，還是每個月要1萬元的利息？)他們有說是利息
    ，但是他們也說手續上要這樣。」、「 (之後是否還扣1萬
    元的利息？)對」，可見有關利息之約定，乃被告所要求，
    非如被告所辯是借款之證人戊○○自行提出之借款條件。又
    被告丁○○既自承，借款給戊○○時並未約定分幾期清償，
    亦未約定利息，則如何計算全期利息為2萬元，而按月自戊○○帳戶提領之款項為清償本金呢？況且，本院依職權向台
    灣土地銀行金城分行調取戊○○帳戶之交易明細資料以及取
    款憑條影本，經比對取款憑條上之字跡以及書寫習慣，並提
    示上開資料供被告及告訴人戊○○辨認後，確認由被告丁○○及甲○○所提領之款項共計201,100元。然而，被告丁○○及李沛營於警詢中均供稱，戊○○沒有還過一毛錢，還欠
    20萬元等語，另本院於97年6月13日審理時當庭訊問被告甲○○，戊○○尚積欠多少錢時，被告甲○○答稱，戊○○尚
    欠8萬元。是以，不論是被告丁○○及甲○○於警詢中所供
    ，戊○○尚欠20萬元，或是被告甲○○於本院審理時所供，
    戊○○尚欠8萬元，則戊○○僅借18萬元，被告丁○○、甲○○自戊○○之帳戶中已提領201,100元，結果戊○○欠款
    仍未能還清，顯見被告丁○○所辯，按月自戊○○帳戶中所
    提領之2萬元為清償本金，並非事實。
  4.被告另辯稱，每月自告訴人戊○○之帳戶提領出來的款項，
    超過2萬元的部分，都會還給告訴人，並舉證人蔡雅玲為證
    。然訊據蔡雅玲於本院97年6月4日審理時到院具結後所為之
    證述，有看過戊○○到奕勝資產公司拿錢，有過來找老闆喝
    茶，拿什麼錢證人不知道，拿過幾次錢也不知道，只知道有
    時月初來，有時月中來，有時只是來喝茶，不知道戊○○有
    跟奕勝資產公司借錢的事等語。而證人戊○○於96年11月5
    日偵訊筆錄中亦證稱，會在每個月月初向甲○○要錢，另於
    本院97年6月4日審理筆錄中亦證稱：「 (多餘的錢他們是否
    會還給你？)有，但是後來他們沒給我」等語。是以，由證
    人蔡雅玲之證述，告訴人戊○○有到過奕勝資產公司向被告
    拿錢，至於拿什麼錢、拿多少錢，證人則稱不知道，再佐以
    告訴人戊○○自己所稱會向甲○○要多餘錢，足認被告丁○○、甲○○每月確有將超過2萬元的部份還給告訴人。然而
    ，被告丁○○、甲○○既然每月自告訴人戊○○的銀行帳戶
    提領2萬元作為借款利息，即已該當重利罪收取與原本顯不
    相當之重利構成要件，至於將超過2萬元的部分交還告訴人
    ，並不影響於被告丁○○、甲○○重利罪之成立。
  4.被告丁○○、甲○○趁告訴人戊○○因簽賭樂透彩積欠民間
    借款10餘萬元，需錢恐急之際，貸與告訴人18萬元，卻按月
    收取2萬元之利息，其所收取之利息高達年息百分之133，已
    逾民法第205條所定法定最高利率年息百分之20甚鉅，顯屬
    趁他人急迫貸以金錢收取與原本顯不相當之重利至明，被告
    2 人所犯重利罪之犯行，堪已認定。
(二)關於被告丁○○、丙○○涉犯非法剝奪他人行動自由罪部分
    ：
  1.告訴人戊○○因積欠被告丁○○18萬元之借款未還，期間又
    曾2度向土地銀行金城分行辦理存摺變更，致使被告丁○○
    即便取得告訴人戊○○借款時所交付之銀行存摺及提款卡，
    也因此中斷自告訴人之帳戶領款項，故被告丁○○對於告訴
    人已是心有不滿並曾因此而率眾毆打告訴人，致使告訴人心
    生畏懼又將變更後之新存摺交付給被告丁○○，業據證人戊○○於本院97年6月4日審理時結證詳實在卷。是以，案發當
    日96年2月2日，已是告訴人向被告丁○○借款滿1年，而告
    訴人又因遭強制執行扣款後，所餘薪水每月已不足2萬元，
    而未能依約按月給付2萬元之利息，對於告訴人心生不滿的
    被告，自是有此一犯罪動機，藉由非法剝奪告訴人之行動自
    由，迫使告訴人還清欠款。
  2.再者，被告丁○○一再辯稱，告訴人是自願和他們上車，欲
    前往奕勝資產公司協商債務。然而被告丁○○、丙○○2人
    共同開車，於上班時間先前往告訴人戊○○上班之地點，其
    另一兄弟許宥彬嗣後則帶棍棒前來，此有證人戊○○、乙○○、庚○○、己○○於偵訊中及本院審理時結證在卷。被告
    丁○○、丙○○與告訴人本是鄰居，可以正常見面，何需如
    此在上班時間，夥同兄弟帶著棍棒前去找告訴人，顯見被告
    等人前往告訴人上班地點找告訴人，已是不懷好意。又被告
    丙○○於本院97年6月13日審理時自承，與告訴人曾在金門
    酒廠金寧廠發生拉扯，顯然告訴人並非自願與被告同行，否
    則何以會發生拉扯呢？再者，被告前去找告訴人時，正好在
    告訴人的上班時間內，而告訴人能幸運地不遭被告協迫出廠
    前去奕勝資產公司，也是因為在上班時間，告訴人未經過請
    假，金門酒廠金寧廠大門警衛不予放行所致。由此可見，若
    非告訴人是在不情願以及無法迴避的情形，豈會不先經過請
    假手續，而以無故曠職之方式，與被告一同離去。
  3.告訴人固陳稱，被告丙○○曾聲稱持有掌心雷手槍，並於被
    告丁○○與告訴人拉扯之際，以不詳異物抵住其背部，並恐
    嚇說：你走不走，不要逼我等語，致使告訴人心生畏懼而隨
    被告上車。然查，有關被告丙○○持槍恐嚇告訴人乙節，除
    告訴人之指訴外，本案亦無任何槍械扣案，並無證據足資證
    明被告持有槍械，並用以向告訴人恐嚇。然而，被告2人，
    明知告訴人不願與渠等同赴奕勝資產公司協商債務，竟動手
    拉扯並以不詳異物佯裝槍械自背後抵住告訴人，並脅迫告訴
    人之生命，告訴人感受生命受到立即之威脅，致使告訴人心
    生畏懼，在行動自由被剝奪之下，而不得不在上班時間，未
    經請假即與被告上車前往奕勝資產公司。被告丁○○、丙○○之行為，已然該當刑法第302條剝奪他人行動自由之構成
    要件，是以被告2人之犯行，已臻明確。
四、被告行為後，刑法部分條文業於94年1月7日修正，94年2月2
    日公布，95年7月1日施行，現行刑法第2條第1項規定：「行
    為後法律有變更者，適用行為時之法律，但行為後之法律有
    利於行為人者，適用最有利於行為人之法律。」。又本次刑
    法修正之比較新舊法，應就罪刑有關之一切情形，綜其全部
    罪刑之結果而為比較（最高法院95年度第8次刑庭會議決議
    參照）。關於易科罰金之規定，本件被告丁○○、甲○○重
    利部分，行為時刑法第41條第1項前段規定：「犯最重本刑
    為5年以下有期徒刑以下之刑之罪，而受6個月以下有期徒刑
    或拘役之宣告，因身體、教育、職業、家庭之關係或其他正
    當事由，執行顯有困難者，得以1元以上3元以下折算1日，
    易科罰金。」，又行為時之易科罰金折算標準，依修正前罰
    金罰鍰提高標準條例第2條前段規定（現已刪除），就其原
    定數額提高為100倍折算1日，則本件被告丁○○、甲○○行
    為時之易科罰金折算標準，應以銀元300元折算1日，經折算
    為新臺幣後，應以新臺幣900元折算為1日。惟94年1月7日修
    正、94年2 月2日公布、95年7月1日施行之刑法第41條第1項
    前段則規定：「犯最重本刑為5年以下有期徒刑以下之刑之
    罪，而受6個月以下有期徒刑或拘役之宣告者，得以新臺幣
    1,000元、2,000元或3,000元折算1日，易科罰金。」，比較
    修正前後之易科罰金折算標準，以95年7月1日修正公布施行
    前之規定，較有利於被告丁○○、甲○○，則依現行刑法第
    2條第1項前段，應適用修正前刑法第41條第1項前段及廢止
    前罰金罰鍰提高標準條例第2條前段規定，定其易科罰金之
    折算標準。
五、核被告丁○○所為，係犯刑法第344條之重利罪及第302條第
    1項之剝奪他人行動自由罪；被告甲○○所為係犯刑法第344
    條之重利罪；被告丙○○所為係犯刑法第302條第1項之剝奪
    他人行動自由罪。另起訴意旨雖認被告丙○○尚有恐嚇告訴
    人戊○○，惟此部分業經公訴檢察官於本院審理時減縮起訴
    事實予以剔除，均併此敘明。被告丁○○與甲○○間，就上
    開重利罪，被告丁○○與丙○○間，就上開剝奪他人行動自
    由罪，彼此有犯意聯絡及行為之分擔，均應論以共同正犯。
    被告丁○○所犯上開重利罪及剝奪他人行動自由罪2罪間，
    犯意各別，行為互殊，應分論併罰。爰審酌被告丁○○、甲○○等均正值壯年，竟不思以正途取利，以開設合法之資產
    管理公司作為掩護，而為重利犯行，使人急需資金者愈陷窮
    困；而被告丁○○、丙○○兄弟，對被害人因本件重利行為
    所生之本息債權，不思尋正途催討，罔顧法紀，公然以非法
    方式剝奪被害人之行動自由催討債務，造成被害人之損害，
    亦危及社會公共秩序及安寧，及渠等犯罪後均無悔意等一切
    情狀，量處如主文所示之宣告刑，並諭知易科罰金折算標準
    。又本件被告等犯罪時間均係在96年4月24日以前，且所犯
    罪名亦非中華民國96年罪犯減刑條例第3條所列不得減刑之
    範圍，應依同條例第2條第1項規定，減其宣告刑2分之1，被
    告丁○○部分並就減得之刑定其應執行之刑，並依刑法第2
    條規定，均諭知易科罰金之折算標準。被告丁○○部分，定
    執行刑後，以有利於被告之銀元300元 (即新臺幣900元)折
    算1日。
六、據上論斷，應依刑事訴訟法第299條第1項前段、刑法第28條
    、第302條第1項、第344條、第41條第1項、刑法施行法第1
    條之1第1項、修正前刑法第41條第1項、第51條第5款、廢止
    前罰金罰鍰提高標準條例第2條前段，中華民國96年罪犯減
    刑條例第2條第1項第3款、第7條、第9條，判決如主文。
本案經檢察官張漢森到庭執行職務。
中    華    民    國    97    年    7     月    3    日
                    刑事庭      審判長法  官  康樹正
                                      法  官  周美玲
                                      法  官  鄭銘仁
以上正本證明與原本無異。
如不服本判決應於送達後10日內向本院提出上訴書狀（並附繕本
）；如上訴書狀未敘述上訴之理由者，並應於上訴期間屆滿後20
日內向本院補提上訴理由書。
                                      書記官  許永溪
中    華    民    國    97    年    7    月     3    日
附錄本案論罪科刑法條全文：
中華民國刑法第302條（剝奪他人行動自由罪）
私行拘禁或以其他非法方法，剝奪人之行動自由者，處5年以下
有期徒刑、拘役或3百元以下罰金。
因而致人於死者，處無期徒刑或7年以上有期徒刑，致重傷者，
處3年以上10年以下有期徒刑。
第 1 項之未遂犯罰之。
中華民國刑法第344條（重利罪）
乘他人急迫、輕率或無經驗貸以金錢或其他物品，而取得與原本
顯不相當之重利者，處1年以下有期徒刑、拘役或科或併科1千元
以下罰金。


司法院資訊處製作；財團法人民間司法改革基金會備份。
